最高法院刑事判決　　　　　　　　　　　　　　　九十一年度台上字第三九九四號
　　上　訴　人　乙○○
　　　　　　　　甲○○
右上訴人等因強盜等罪案件，不服台灣高等法院台中分院中華民國九十一年五月二日
第二審更審判決（九十年度重上更(四)字第一六四號，起訴案號：台灣南投地方法院檢
察署八十六年度偵字第五四０七、五五００、五七七０號），提起上訴，本院判決如
左：
    主  文
上訴駁回。
    理  由
按刑事訴訟法第三百七十七條規定，上訴於第三審法院，非以判決違背法令為理由，
不得為之。是提起第三審上訴，應以原判決違背法令為理由，係屬法定要件。如果上
訴理由狀並未依據卷內訴訟資料，具體指摘原判決不適用何種法則或如何適用不當，
或所指摘原判決違法情事，顯與法律規定得為第三審上訴理由之違法情形，不相適合
時，均應認其上訴為違背法律上之程式，予以駁回。本件上訴人乙○○上訴意旨略稱
：(一)原判決事實認定上訴人夥同甲○○、陳明誠及綽號「阿鳴」之成年不詳姓名男子
，於民國（下同）八十六年十月十四日凌晨，前往南投縣名間鄉名松加油站對面檳榔
攤，強劫陳維國等人，則綽號「阿鳴」者，事前謀議，行為分擔，自屬共同正犯，而
綽號「阿鳴」者，即係曾貞鳴，且依其身高及特徵均為曾貞鳴無誤，乃原判決僅以上
訴人未於獲案時及時供出其真實姓名及被害人未能確切指認，即認綽號「阿鳴」者並
非曾貞鳴，其採證顯違經驗法則。(二)懲治盜匪條例已公佈廢止，本件改依刑法處斷，
惟修正後之刑法已較盜匪條例對被告有利，惟上訴人犯罪行為時係在刑法第三百三十
條第一項修正前，是依刑法第二條第一項前項規定，本案應適用八十六年十月八日公
布修正之刑法，方為適當，原審以九十一年一月三十日公布修正之刑法論斷即屬違法
云云。上訴人甲○○上訴意旨略稱：(一)原判決認定上訴人與乙○○及綽號「阿鳴」等
人前往南投市○○路四六六巷通力國寶大樓九樓黃海清住處，分持手槍一支及子彈，
喝令黃海清等人交出財物，並未及趁屋內之人打麻將之機會，惟理由內卻引用上訴
人於警訊時稱：「強盜裡面打麻將賭徒之財物」，及乙○○稱：「持槍強盜該處打麻
將之賭客之財物」，足證上訴人之自白與事實不符，且有事實與理由矛盾之違誤。(二)
原判決事實又認定上訴人等侵入台中縣太平鄉○○村○○路一新巷五十二號謝載徵住
處，強取謝載徵金項鍊一條、金手鍊一條……，謝王樂真項鍊三條。……，劉素娥所
有之項鍊一條、金手鍊一條，林游金蓮所有之金項鍊一條，惟對其餘被害人如何被搶
？被搶財物為何，均未及，亦有理由矛盾之違法。(三)原判決認定上訴人等於南投市
○○○路二八九之一號七樓持槍強盜，惟對上訴人等持用四五手槍共有幾把未加認定
，亦有矛盾。(四)上訴人曾請求傳訊證人吳昌明，證明曾貞鳴確曾參加作案，原審未傳
訊證人到庭即行判決，亦有調查職責未盡之違法云云。
惟查原判決綜核卷內證據資料，認定上訴人等有共同強盜犯行，因而撤銷第一審關於
乙○○、甲○○部分不當之科刑判決，改判論處上訴人乙○○、甲○○連續意圖為自
己不法之所有，結夥三人以上，攜帶兇器，於夜間侵入住宅，以強暴、脅迫，至使不
能抗拒，而取他人之物罪刑，及上訴人乙○○未經許可製造彈藥罪刑，已詳其調查
證據之結果及其取捨證據認定之理由，並說明：(一)上訴人等於八十六年九月五日二十
二時十五分許，侵入台中縣太平鄉○○村○○路一新巷五十二號謝載徵住處，由乙○
○、甲○○及「長腳」，分別持上開四五改造手槍等槍枝各一支共二支、不具殺傷力
之改造毒蠍型烏茲槍一支以及改造子彈闖入上址，乙○○並以該改造毒蠍型烏茲槍扺
住謝王樂真之頭部，喝令在場之人不准動，使在場之謝王樂真、謝載徵、劉素娥、林
游金蓮（起訴書誤載為游金鳳）及另一名成年男子不能抗拒，並命謝王樂真、謝載徵
、劉素娥、林游金蓮及另一名成年男子等人交出身上之財物，並以紮線帶將被害人之
姆指反綁後離去，以強暴、脅迫方式，計強取謝載徵所有金項鍊一條重約四兩、金手
鍊一條重約二兩半、金戒指一只、現金四萬元，謝王樂真所有之項鍊三條、戒指一個
、手鍊二條、現金約十萬元，劉素娥所有之金項鍊一條、金手鍊一條，林游金蓮所有
之金項鍊一條。業經被害人謝王樂真、林游金蓮、劉素娥證述甚詳。(二)上訴人等雖供
稱參與本案中八件強盜案中綽號「阿鳴」者，係證人曾貞鳴一節，經查上訴人乙○○
雖一再陳稱曾貞鳴係其在台北某貿易公司上班時，身旁之小弟，則依其所述，其與曾
貞鳴關係緊密，應無不知其姓名之理。果若曾貞鳴有與上訴人乙○○共同強盜取財之
犯行，則上訴人乙○○於警訊時既願供出關係親密之女友即上訴人甲○○有參與強盜
取財之犯行，情理上應無不可供出曾貞鳴之理。且上訴人乙○○於八十六年十月二十
一日二十時南投分局警訊時供承伊曾與綽號「阿鳴」者共犯強盜取財案件時，綽號「
阿鳴」之男子是伊在「南投」認識的，並不清楚其年籍（詳見南投分局警刑字第一九
二○四號卷二、三頁），則其於警訊所稱之「阿鳴」之人是否即為其於本院所稱其身
旁跟班之小弟曾貞鳴，已不能無疑！次查，上訴人乙○○雖於檢察官偵查中曾央求檢
察官將之發交警方帶同伊於八十七年二月十七日，前往南投縣名間鄉找尋阿明之人之
住處，惟該址並無人在家，亦未有人居住之現象，有警訊筆錄之記載可憑；上訴人於
查證之警訊筆錄中又供稱伊帶同警方欲找尋之阿明伊只知道他叫「至鳴」，姓什麼伊
不知道，「至鳴」不曾與伊一起做案（參見偵字第五四○七號卷第二二五、二二六頁
），則上訴人乙○○於此所稱之「至鳴」，顯非其於警訊所稱與其一起做案之「阿鳴
」至明。至若其所稱之「至鳴」之人，如係證人曾貞鳴，上訴人何以不向警方供出，
反稱「至鳴」不曾與伊一起做案，則其所稱之「至鳴」之人，是否為證人曾貞鳴，更
不能令人無疑！又上訴人甲○○雖供稱曾與該「阿鳴」者共犯八件強盜取財案件，則
該阿鳴如確係曾貞鳴，何以甲○○於原審上訴時，僅供稱見過曾貞鳴二次面，是該曾
貞鳴並非係強盜共犯，已極明顯。又證人曾貞鳴雖於原審八十八年三月四日調查時，
先供稱贓物是伊賣給上訴人乙○○，槍亦是伊撿來寄放乙○○處所云云，但未承認共
同犯強盜案，經法官隔離訊問時，則改稱是乙○○要伊幫忙脫罪，伊未共同犯案等語
，對照上訴人乙○○於第一審所舉伊被刑求之證人潘垚廷、黃棋堡二人均係在押之人
，可見上訴人乙○○上開指稱，顯與事實難以相合。況證人曾貞鳴於原審前審八十九
年三月二十八日調查時（參見更二卷第一宗第一四一頁），及原審多次訊問時均否認
犯有強盜取財案件，益見上訴人乙○○、甲○○等二人上開空口所辯，係無稽之談，
顯難採信。有經原審多次傳訊被害人林鄒美玉、施學世、謝載徵……等，亦無法指認
曾貞鳴確曾參與強盜犯行，又證人洪甘霖、陳本性之證言。亦不能為曾貞鳴有參與作
案之不利認定，再上訴人等雖聲請傳喚證人吳昌明證明當時是由吳昌明提供做案之場
所給曾貞鳴，再由乙○○、甲○○、曾貞鳴前往共犯此案，經原審傳拘證人吳昌明未
到庭，惟原審以本件強盜取財另一名共犯之身高、特徵均與證人曾貞鳴不符；且被害
人鄒志淋亦稱想不出可疑的內賊串通等語，此部份待證事項已明，自無於傳拘吳昌明
無著後，再重複多次傳訊該證人之必要，分別於判決理由詳加說明及指駁，經核原判
決尚無違背法令情形。至上訴人等於警訊中雖供稱：係進入黃海清家中強盜在該處打
麻將賭客之財物，原判決以未能證明當場有賭博行為，因而在犯罪事實中僅記載「…
…至黃海清等人不能抗拒，並命在場之人交出身上之財物，而以此脅迫方法強取黃海
清等人之財物」，並無不合。次查懲治盜匪條例之廢止，與刑法強盜、擄人勒贖及其
結合犯等相關條文之修正及增訂，係經立法院於同日三讀通過，並經總統於九十一年
一月三十日同日公布施行，考其立法目的，在以修正後之刑法取代上開條例，避免修
正前之刑法發生中間法之效力。故懲治盜匪條例雖曰廢止，自屬刑法第二條第一項之
行為後法律有變更，而非刑事訴訟法第三百零二條第四款、第三百八十一條、第三百
九十三條第四款之刑法「廢止」，亦無所謂因該條例之廢止而應回復適用修正前刑法
相關條文之餘地，故依上開上訴人盜匪行為，法院於九十一年二月一日以後裁判時，
依刑法第二條第一項規定，並參酌本院五十一年台上字第二一七九號判例要旨，自應
就上訴人行為時有效之懲治盜匪條例與裁判時已修正之刑法予以比較適用（至被告行
為時修正前之刑法相關條文，既不因上開條例廢止而回復，又非中間法，即無比較適
用之問題）。故原判決以本件依刑法第二條第一項之行為後法律有變更，就被告行為
時有效之懲治盜匪條例與裁判時已修正之刑法予以比較適用，以修正後之刑法對被告
有利，而適用修正後之刑法亦無不合，上訴人指摘原審適用法則不當，顯有誤會。次
查採證認事乃事實審法院之職權，苟其證據之取捨及事實之認定並不違背論理法則及
經驗法則，即不容任意指為違法而執為適法之第三審上訴理由；其餘上訴意旨置原判
決之明白論斷於不顧，仍執前詞，否認犯罪，並僅憑己見就原判決已說明事項或屬原
審採證認事職權之適法行使，重為事實之爭執，亦不得據為第三審上訴之合法理由；
本件上訴意旨所指陳各項，均核與法律規定得為第三審上訴理由之違法情形不相適合
，揆諸首開說明，其上訴違背法律上之程式，應予駁回。
據上論結，應依刑事訴訟法第三百九十五條前段，判決如主文。
中      華      民      國    九十一    年      七      月     十八     日
                              最高法院刑事第十一庭
                                  審判長法官  呂  潮  澤
                                        法官  白  文  漳
                                        法官  陳  世  雄
                                        法官  孫  增  同
                                        法官  林  開  任
      右正本證明與原本無異
                                              書  記  官
中      華      民      國    九十一    年      七      月    二十二    日
